【裁判字號】    95,易,1972
【裁判日期】    950928
【裁判案由】    詐欺
【裁判全文】
臺灣臺中地方法院刑事判決              95年度易字第1972號
公  訴  人  臺灣臺中地方法院檢察署檢察官
被      告  乙○○
上列被告因詐欺取財案件，經檢察官提起公訴（95年度偵緝字第
1161號），本院判決如下：
    主  文
乙○○幫助意圖為自己不法之所有，以詐術使人將本人之物交付
，處有期徒刑月，如易科罰金，以銀元佰元即新台幣玖佰元
折算壹日。
    犯罪事實
一、乙○○依其社會生活之通常經驗，雖預見提供自己帳戶予不
    相識之人使用，可能因此供詐騙集團以詐術使他人將款項匯
    入後，再予提領運用，遂行其等詐欺取財犯罪之目的，仍基
    於幫助該詐騙集團實施詐欺之不確定故意，於民國90年11月
    15日至91年2月8日間某日，在不詳地點，將其於90年11月15
    日向設於台中縣清水鎮○○路124號之清水郵局申請開立之0
    000000-0000000號帳號存摺、提款卡及密碼，交予某不詳姓
    名成年人使用，該不詳姓名成年人遂基於意圖為自己不法所
    有之犯意，於91年2月8日寄送中獎信件予居住於台北縣林口
    鄉東林村醒吾新村10號1樓之甲○○，佯稱其中獎新台幣（
    下同）60萬元，需匯款手續費5千元至乙○○上開帳戶，才
    得領獎等語，致甲○○陷於錯誤，信以為真，而依照該詐騙
    集團人員之指示，於同日匯款5千元至乙○○上開郵局帳戶
    內。嗣因甲○○察覺有異，報警處理始查知上情。
二、案經台中縣警察局清水分局報請台灣台中地方法院檢察署檢
    察官偵查起訴。
    理    由
一、訊據被告乙○○固坦承上開帳戶存摺及提款卡均為其自行申
    請取得，其後遭他人作為向被害人甲○○詐欺取財時指定匯
    款之帳戶使用等情；惟矢口否認有何幫助詐欺取財之犯行，
    辯稱：開設該帳戶係為存錢用，當時在南山人壽上班，打算
    每月由薪水中提1千元存至該清水郵局帳戶，故將存摺、提
    款卡隨身攜帶，但還沒存款，帳戶即遺失，不清楚何時遺失
    云云。惟查：
  (一)被害人甲○○上開如何因受詐騙而匯款至被告開立之上開帳
    戶內等情，已據被害人甲○○於警詢時指述綦詳，並有郵政
    國內匯款單1紙（霧警卷第15頁）、清水郵局開戶基本資料
    （警卷第7頁）、客戶歷史交易清單（警卷第8-10頁）、受
    理詐騙帳戶通報警示簡便格式表等在卷可稽，足認被告上開
    銀行帳戶確供作詐騙集團向被害人詐騙金錢所用甚明。被告
    雖一再供稱帳戶不知何時遺失云云，然詐欺取財集團以他人
    帳戶供作款項出入之帳戶，必定會先取得帳戶所有人之同意
    ，並取得密碼才使用，否則如何得知個人至為私密之帳戶密
    碼？且一旦帳戶所有人辦理掛失，被害人所匯入之款項即遭
    凍結無法提領，而帳戶所有人反可輕易辦理補發存摺、變更
    印鑑及密碼，將款項提領一空，其等精心策劃詐騙之成果將
    因存簿來源取得之不可靠性，無法順利領得詐欺款項，而導
    致心血功虧一簣，犯罪集團當無甘冒此風險之理。況被告對
    於遺失帳戶存摺、提款卡等物之時間、地點，均推稱不知道
    ，惟衡情有經常使用之必要性之物，始會隨身攜帶以備不時
    之需，若該帳戶並無經常使用，自無隨身攜帶之必要，被告
    將上開帳戶隨身攜帶，卻除開戶外並無任何存提款之交易記
    錄，且於察覺遺失時既未辦理掛失、復未報警處理，實與常
    情有違，被告上開所辯，委難採信。
  (二)按刑法上之幫助犯，係指以幫助之意思，對於正犯資以助力
    ，而未參與實施犯罪之行為者而言。查被告雖有將上開帳戶
    之存摺、提款卡及密碼資料提供予詐欺者使用，如前所述，
    惟既未見其有何參與詐欺被害人之行為或於事後亦分得詐騙
    款項之積極證據，固無從認屬上開詐欺取財行為之共同正犯
    。然而，被告將其所有之上開帳戶提供予他人作為遭詐欺取
    財之被害人匯款指定之帳戶，乃係基於幫助他人詐欺取財之
    犯意，而被告提供上揭帳戶予他人之行為，復屬詐欺取財構
    成要件以外之行為，則被告自屬以幫助之意思，參與詐欺取
    財構成要件以外之行為，應以詐欺取財之幫助犯論。綜上，
    被告空言否認幫助詐欺取財之犯行，核屬事後卸責之詞，不
    足採信。本案事證明確，被告之犯行，堪予認定。
二、論罪科刑部分：
  (一)核被告所為，係犯刑法第30條第1項、第339條第1項之幫助
    詐欺取財罪。
  (二)按行為後法律有變更者，適用行為時之法律。但行為後之法
    律有利於行為人者，適用最有利於行為人之法律。查被告行
    為後，刑法第30條關於幫助犯之規定，於94年1月7日修正，
    於95年7月1日公佈施行，修正前刑法第30條之規定為：「幫
    助他人犯罪者，為從犯。雖他人不知幫助之情者，亦同。從
    犯之處罰，得按正犯之刑減輕之。」，修正後之規定則為：
    「幫助他人實行犯罪行為者，為幫助犯。雖他人不知幫助之
    情者，亦同。幫助犯之處罰，得按正犯之刑減輕之。」，揆
    諸本條之修正理由係為確認幫助犯採共犯從屬性說之「限制
    從屬形式」，並避免「從犯」之不同解讀，而將「從犯」修
    正為「幫助犯」，並明示幫助犯之成立，亦以被幫助者著手
    犯罪之實行，且具備違法性為必要，而將條文文字修正為「
    幫助他人實行犯罪行為者，為幫助犯」。被告單純提供帳戶
    供詐欺取財集團作為被害人匯款之使用，既評價為幫助詐欺
    取財的行為，而上開修正亦僅著眼於觀念的釐清，並無有利
    不利被告之情形，則逕適用修正施行前之刑法第30條規定論
    處，並依修正前刑法第30條第2項之規定，按正犯之刑減輕
    之。
  (三)查被告行為後，刑法第33條第5款業於94年2月2日以華總一
    義字第09400014901號令修正公布，並自95年7月1日起施行
    ；修正後刑法第33條第5款規定「罰金：新台幣1千元以上，
    以百元計算之。」，與修正前刑法第33條第5款規定「罰金
    ：1 元以上。」不同。比較新舊法結果，以舊法較有利於行
    為人，故依刑法第2條第1項前段規定，本案關於刑法第339
    條第1項之法定刑罰金部分，自應適用行為時之法律即修正
    前刑法第33條第5款規定決定其罰金部分之法定刑。
  (四)查被告行為後，刑法第41條第1項關於易科罰金之折算標準
    亦經修正公布。修正前刑法第41條第1項前段係規定：「犯
    最重本刑為5年以下有期徒刑以下之刑之罪，而受6個月以下
    有期徒刑或拘役之宣告，因身體、教育、職業、家庭之關係
    或其他正當事由，執行顯有困難者，得以1元以上3元以下折
    算一日，易科罰金。」，被告行為時之易科罰金折算標準，
    修正前罰金罰鍰提高標準條例第2條前段（現已刪除）規定
    ，就其原定數額提高為100倍折算1日，則本件被告行為時之
    易科罰金折算標準，應以銀元300元折算1日，經折算為新台
    幣後，應以新台幣900元折算為1日。惟修正後刑法第41條第
    1項前段則規定：「犯最重本刑為5年以下有期徒刑以下之刑
    之罪，而受6個月以下有期徒刑或拘役之宣告者，得以新台
    幣1,000元、2,000元或3,000元折算1日，易科罰金。」比較
    修正前後之易科罰金折算標準，修正前之規定，較有利於被
    告，則應依刑法第2條第1項前段，適用修正前刑法第41 條
    第1項前段規定，以銀元300元即新台幣900元定其折算標準
    。
  (五)爰審酌被告之素行、教育程度、犯罪動機，且被告本身並未
    實際參與詐欺取財行為，但其提供帳戶供他人逃避犯罪之查
    緝，卻適足以使犯罪集團肆無忌憚從事恐嚇取財犯行，不僅
    助長犯罪歪風及增加追緝犯罪之困難，更造成被害人求償無
    門之窘境，且被告犯後否認犯行，態度不佳等一切情形，量
    處如主文所示之刑，並諭知易科罰金之折算標準。末查，本
    件公訴人雖具體求刑有期徒刑6月，惟本院審酌被告之素行
    （並無前科，見卷附台灣高等法院被告前案紀錄表）及被害
    人所受損害，認量處被告如主文所示之刑，應已足資警惕，
    復予敘明。
據上論斷，應依刑事訴訟法第299條第1項前段，刑法第2條第1項
、修正前刑法第30條第1項、第2項、刑法第339條第1項、修正前
刑法第41條第1項前段，罰金罰鍰提高標準條例第1條前段、修正
前罰金罰鍰提高標準條例第2條，現行法規所定貨幣單位折算新
台幣條例第2條，判決如主文。
本案經檢察官丙○○到庭執行職務。
中    華    民    國    95    年    9     月    28    日
                       刑事第二庭  審判長法  官  林清鈞
                                         法  官  林慧英
                                         法  官  陳姵君
右正本證明與原本無異。
如不服本判決，應於送達後十日內向本院提出上訴狀（須附繕
本），上訴於臺灣高等法院臺中分院。
                                         書記官  莊金屏
中    華    民    國    95    年    9     月    28    日
附錄論罪科刑法條
中華民國刑法第339條第1項
意圖為自己或第三人不法之所有，以詐術使人將本人或第三人之
物交付者，處5年以下有期徒刑、拘役或科或併科1千元以下罰金
。


司法院資訊處製作；財團法人民間司法改革基金會備份。
